臺灣臺南地方法院刑事判決　　　　　　　99年度訴字第1120號
公　訴　人　臺灣臺南地方法院檢察署檢察官
被　　　告　蔡進利
選任辯護人　江信賢　律　師
　　　　　　謝凱傑　律　師
上列被告因偽造文書案件，經檢察官提起公訴（99年度偵字第104
96號），本院判決如下：
    主  文
蔡進利行使偽造私文書，足以生損害於他人，處有期徒刑伍月，
如易科罰金，以新台幣壹仟元折算壹日。扣案「桃園營造有限公
司」方形印章壹顆、「陳良華」之圓形印章壹顆及不動產意願書
上之「桃園營造有限公司」及「陳良華」印文各壹枚均沒收。
    事  實
一、緣蔡進利與「桃園營造有限公司」現任負責人陳良盛二人原
    因友人劉照男之關係而認識，惟無深交，且因「桃園營造有
    限公司」之營運內容僅限於承包公共工程，而未如一般營造
    公司或建設公司興建房屋以營利，故無購地之必要，亦未委
    任蔡進利代為「桃園營造有限公司」尋地或與地主簽約等事
    務。詎蔡進利竟基於行使偽造私文書之犯意，先於不詳時、
    地，委託不詳之刻印業者，偽刻「桃園營造有限公司」方形
    印章1顆、「陳良華」之圓形印章（下稱系爭印章）1顆等俗
    稱公司之大小章，嗣於民國98年9月23日早上某時許，在高
    雄市○○路、覺民路口之麥當勞速食廳內，（起訴書誤載為
    台北市○○○路○段50號13樓之10「青年會館」內），與土
    地仲介人王芙蓉會面達成協議後，持前開2印章，蓋用在下
    列土地地主受委託人曾進益所擬之不動產意願書上，以示「
    桃園營造有限公司」願意以每坪新台幣13萬元之價格購買坐
    落於台北縣土城市○○段1187、1188、822、824、752地號
    等5筆土地(下稱系爭5筆土地)之意，進而持交於王芙蓉，再
    由王芙蓉持之交付曾進益、湯博智等人用以斡旋土地買賣事
    宜，而行使該偽造之私文書，而使「桃園營造有限公司」將
    來可能遭受曾進益、湯博智所代表之地主受民事追償，而足
    生損害於「桃園營造有限公司」，嗣曾進益、湯博智見簽約
    後，一直未見下文，乃發函「桃園營造有限公司」要求簽訂
    土地買賣契約，「桃園營造有限公司」方察覺有異並報警而
    循線查獲上情。
二、案經臺北縣政府警察局土城分局移送臺灣板橋地方法院檢察
    署呈請臺灣高等法院檢察署檢察長令轉臺灣臺南地方法院檢
    察署檢察官偵查起訴。
    理  由
一、按被告以外之人於偵查中向檢察官所為之陳述，除顯有不可
    信之情況者外，得為證據；又被告以外之人於審判外之陳述
    ，雖不符前四條之規定，而經當事人於審判程序同意作為證
    據，法院審酌該言詞陳述或書面陳述作成時之情況，認為適
    當者，亦得為證據；當事人、代理人或辯護人於法院調查證
    據時，知有第一百五十九條第一項不得為證據之情形，而未
    於言詞辯論終結前聲明異議者，視為有前項之同意，刑事訴
    訟法第一百五十九條之一第二項、第一百五十九條之五定有
    明文。查被告及辯護人對於本案如所示之供述及非供述證據
    ，至辯論終結止均無任何異議，本院審酌此等言詞陳述作成
    時之情況，並無證據力過低，且無其他違法取得之情形，參
    照刑事訴訟法第一百五十九條之五及其他相關規定，認應有
    證據能力。
二、訊據被告矢口否認有何偽造文書犯行，經由辯護人以下列情
    詞置辯：
(一)、被告主觀上並無偽造文書之故意，簽土地購買意願書之後，
    經磋商後，要回報給買、賣雙方，經同意後契約才會成立。
    取得傭金需經買家同意才會產生，被告並無動機為此行為，
    縱經偽造意願書，「桃園營造有限公司」將來亦不會同意。
    此經詰問證人王明宏也可以證明他們一直在接洽，若是被告
    不是信任有授權之事，被告不會去做簽約的動作，因為若是
    他簽了，「桃園營造有限公司」也是會否認，對被告沒有任
    何意義。
(二)、九十四年間陳良盛就交付系爭印章給被告蔡進利，若是被告
    蔡進利要偽造，他應是要偽造「桃園營造有限公司」及陳良
    盛的印章，而非陳良華之印章，所以他主觀上是信任陳良盛
    交給他的系爭印章，就此足證被告蔡進利並無偽造文書之犯
    意。本件之所以發生是因為他們一開始接洽後，發生糾紛，
    賣方揚言就「桃園營造有限公司」提告，後來因為情事過於
    複雜，故而由「桃園營造有限公司」出來告被告蔡進利，以
    減免其責。
(三)、「桃園營造有限公司」當時負責人是陳良盛非陳良華，代理
    人有誤，就「桃園營造有限公司」而言，不致產生任何損害
    。
三、本院查：
(一)、被告與於98年9月23日早上某時許，在高雄市內某麥當勞速
    食廳內，與土地仲介人即證人王芙蓉會面達成協議後，持偽
    之系爭印章蓋用在卷附之不動產意願書上，以示「桃園營造
    有限公司」願意以每坪新台幣13萬元之價格購買系爭5筆土
    地之意，而偽造不動產意願書之私文書，進而將之持交於王
    芙蓉，再由王芙蓉轉交曾進益、湯博智等人，表明斡旋土地
    買賣事宜等情，為被告所不否認，並經證人王芙蓉迭於警訊
    、偵查及本院審理時證稱在卷（99.3.2警訊筆錄、99年5 月
    12日偵查筆錄第57至60頁、本院99年11月30日訊問筆錄)，
    核與證人曾進益於99年1月30日警訊時證稱：「於98年9月
     25日14時許我友人湯博智帶著王芙蓉至我位於土城市○○
     路○段142號二樓來找我，王芙蓉帶著簽好的不動產意願書
     (立書人:桃園營造有限公司)要我居間斡旋土地買賣事宜，
     之後我就去接洽此事」（偵卷第25頁)及湯博智97年2月3日
     於警詢時證稱確有此事等語相符（警卷第27頁)，故被告確
     有時扣案之系爭二枚印章印章蓋於前開不動產意願書上，
     核與事實相符。
(二)、再證人陳良盛從未交付系爭二枚印章與被告抑或訴外人劉照
    男，且「桃園營造有限公司」之營運內容均止於承包公共工
    程（如下述之豐山工程即為嘉義縣政府之鋼構橋樑工程），
    未如一般營造公司或建設公司興建房屋出售營利，故無購入
    土地之必要等情，亦據證人陳良盛於偵查中及本院審時結證
    在卷，另證人劉瑞峰亦於本院100年3月31日審理時證稱「桃
    園營造有限公司」及「柏盛營造」均係從事公共工程，未曾
    聽聞公司要購買土地蓋房子出售，此分有筆錄在卷可稽（99
    年6月3日偵查筆錄第74至76頁、本院100年3月30日審理筆錄
    ）。
(三)、又被告於就其如何取得系爭二枚印章之過程，於警訊、偵查
    中均供稱係95年11、12月左右，在嘉義縣阿里山鄉豐山村的
    工地，經由劉照男交付，且交付當時曾打電話與證人陳良盛
    照會，確係經由其同意，於本院100年3月30日審理時卻陳稱
    係：「是在新營交流道，我與劉照男及陳良盛三人討論時交
    給我的。」二者前後已見矛盾。被告嗣雖在本院質之為何二
    者所供前後不一時，方改口稱係：「在豐山工地交給我，是
    劉照男交給我，陳良盛打電話說可以。後來有還給他女婿，
    但是後來在新營再交給我。」云云，然查如此週折之交付印
    章過程，被告先前於檢察官偵查中及本院歷次審理均未見說
    明，卻係經本院指出矛盾處時，方才一反前詞，足認係被告
    彌縫之詞。
(四)、「桃園營造有限公司」早於95年4月26日變更負責人為陳良
    盛而非陳良華，此有經濟部中部辦公室99年4月27日經中三
    字第09934743060號函（偵查卷第72頁）及該函檢送卷附之
    「桃園營造有限公司」登記案卷、有限公司變更登記表（偵
    查卷第頁30-31)。姑且不論被告於99年3月22日警局調查時
    ，尚且供稱簽訂不動產意願書當時「桃園營造有限公司」之
    負責人為陳良華，完全不知上開「桃園營造有限公司」已變
    更負責人之事由，其蓋用陳良華之印章，法律上效力可能發
    生爭議。再者果如被告所辯，95年11、12月交付系爭二枚印
    章當時，係由證人陳良盛同意交付，甚或經一度交回後再於
    新營取得，且簽署上開意願書當時為何不以其本人名義為之
    而需以「桃園營造有限公司」名義，乃係為求將來事成之後
    得以「桃園營造有限公司」所開發票扣除稅額為基準計算每
    人得分得之利潤（本院100年3月31日審理筆錄第27頁)，如
    此證人陳良盛當時則更應交付其己身為責責人之印章方是，
    何需再交付已經非為負責人之陳良華之印章，而使將來徒生
    爭議？由此亦足證，被告辯稱系爭二枚印章係經由證人陳良
    盛所同意交付，實有疑問，而難採信。
(五)、尤有甚者，被告其從未與證人陳良盛經由上開模式合作成功
    過，且自取得印章後，幾近2年半之時間，均未見過證人陳
    良盛，甚至簽完不動產意願書後，仍尚未與證人陳良盛聯絡
    上，此為被告於警局、偵查及本院審理時供稱前後一致，有
    筆錄在卷可稽。再者被告早已知悉劉照男已於97年死亡，此
    為被告於99年5月12日檢察官偵查時已自承，而再參諸上開
    不動產意願書之內容，係被告代表「桃園營造有限公司」同
    意購買每坪土地價格13萬、坪數約3375.54坪之土地，價格
    總計高達4億多元天價之土地，如此鉅額之交易，被告竟然
    能在上開長久失聯、未經求證是否仍舊同意，且被告所辯「
    劉照男負責出資、陳良盛負責出公司牌照、被告負責找土地
    」之架構已瓦解，亦已不復存在之情形下，被告均捨此不顧
    ，仍與證人王芙蓉簽下不動產意願書，所辯顯然大違經驗法
    則，而不可採。
(六)、被告曾經由證人王芙蓉交付如偵查卷第61、63、65、66 等
    頁所示之地籍圖謄本、不動產意願書、擴大土城都市計畫(
    土城彈樂庫附近)等系爭土地資料，且經證人王芙蓉多次導
    往系爭5筆土地現場勘察附近環境，發現附近設有捷運站，
    且仍有大片竹林，不可能係建地，而被告亦曾向證人王芙蓉
    表示縱屬農地，亦可申請蓋農舍，此經證人王芙蓉於本院99
    年11月30日本院審理時證稱在卷，故被告辯稱此曾向證人王
    芙蓉表示系爭5筆土地若非係建地，其即不欲購買云云，並
    不足採。
(七)、再被告與證人陳良盛已經認識近十年，而被告確亦曾在「桃
    園營造有限公司」之嘉義豐山工程協助劉照男處理工區事務
    ，業據劉照男之子證人即劉瑞峰於本院100年3月30日審理時
    證稱在卷，然證人劉瑞峰並未目睹亦未聽聞劉照男曾交付系
    爭二枚印章與被告或任何有關購地投資之事，此經證人劉瑞
    峰分於本院99年ll年30日及100年3月30日審理時結證在卷，
    從而證人劉瑞峰之證詞，並無從證明被告確有經劉照男交付
    系爭二枚印章，而難為被告有利之認定。
(八)、另按刑法處罰偽造文書罪之主旨，乃以之保護文書之實質的
    真正；雖然尚以足生損害於公眾或他人為犯罪構成要件之一
    ，亦祇以有損害之虞為已足。所稱足生損害云者，又指他人
    事實上有因此一偽造或變造文書之結果受損害之虞而言；至
    於此項文書在法律上是否有效，則所不問（最高法院83年度
    台上字第1039號參照）。經查被告持系爭二枚印章蓋在不動
    產意願書上，從形式上觀察，即可能使人誤認「桃園營造有
    限公司」已簽署意願書，且事後果然造成地主要求證人陳良
    盛賠償，此已據證人陳良盛於本院100年3月30日審理時證稱
    在卷，足認證人陳良盛已可能遭受民事追償而受有損害之虞
    ，從而被告辯稱既然「桃園營造有限公司」當時負責人是陳
    良    盛非陳良華，代理人有誤，就「桃園營造有限公司」
    而言，  不致產生任何損害云云，並不足採。
(九)、至於被告為何甘冒將來簽立系爭5筆土地正式買賣契約書時
    ，一定會遭「桃園營造有限公司」發現而東窗事發之危險，
    仍簽立不動產意願書，或許其中有不為人知之利益可圖，且
    未經檢察官敘明，然此純屬被告犯罪之動機，並不影響被告
    犯行之成立，被告執之否認犯行並不可採。
四、綜上所述，本件事證已臻明確，而被告上開辯解，亦無可採
    ，故被告上揭犯行，堪以認定，應依法論科。
五、核被告所為，係犯刑法第216條行使第210條偽造私文書罪。
    其偽造印章為偽造文書之階段行為，而其偽造私文書之低度
    行為，則為行使之高度行為所吸收，均不另論罪。又被告係
    委由不知情之刻印業者，偽刻系爭二枚印章，應論以間接正
    犯。爰審酌被告其教育及智識程度，所為尚對被害人造成重
    大損害，惟亦未坦承犯行，態度不佳等一切情狀，量處如主
    文所示之刑，並諭知如易科罰金之折算標準，以資懲儆。至
    扣案之系爭二枚印章為被告所偽刻，另蓋於不動產意願書上
    之二枚印文，均應依刑法第219條，宣告沒收。
六、依刑事訴訟法第299條第1項前段，刑法第216條、第210條、
    第219條、第41條第1項前段，判決如主文。
本案經檢察官許華偉到庭執行職務
中    華    民    國   100    年    4     月    13    日
             刑事第四庭    審判長法  官 鄧希賢
                                 法  官 高如宜
                                 法  官 卓穎毓
以上正本證明與原本無異
如不服本判決應於收受本判後10日內向本院提出上訴書狀，並應
敘述具體理由。其未敘述上訴理由者，應於上訴期間屆滿後20日
內向本院補提理由書狀（均須按他造當事人之人數附繕本）「切
勿逕送上級法院」。
                                書記官  黃秋萍
中    華    民    國   100    年    4     月    15    日
附錄所犯法條：
中華民國刑法第216條
行使第 210 條至第 215 條之文書者，依偽造、變造文書或登載
不實事項或使登載不實事項之規定處斷。
中華民國刑法第210條
偽造、變造私文書，足以生損害於公眾或他人者，處 5 年以下
有期徒刑。